【裁判字號】    97,台上,1732
【裁判日期】    970424
【裁判案由】    違反廢棄物清理法
【裁判全文】
最高法院刑事判決            九十七年度台上字第一七三二號
上   訴   人  丙○○
選 任辯護 人  舒建中律師
上   訴   人  甲○○
              乙○○
上列二人共同
選 任辯護 人  鐘炯律師
上列上訴人等因違反廢棄物清理法案件，不服台灣高等法院中華
民國九十四年四月二十六日第二審判決（九十二年度上訴字第三
一三三號，起訴案號：台灣板橋地方法院檢察署九十一年度偵字
第二０三八六號、九十二年度偵字第八七六號），提起上訴，本
院判決如下：
    主  文
上訴駁回。
    理  由
按刑事訴訟法第三百七十七條規定：上訴於第三審法院，非以判
決違背法令為理由不得為之；是提起第三審上訴，應以原判決違
背法令為理由，係屬法定要件；如果上訴理由書狀並未依據卷內
訴訟資料具體指摘原判決不適用何種法則或如何適用不當，或所
指摘原判決違法情事，顯與法律規定得為第三審上訴理由之違法
情形不相適合時，均應認其上訴為違背法律上之程式，予以駁回
。本件原判決撤銷第一審關於上訴人丙○○、甲○○、乙○○部
分之科刑判決（原判決誤將王德欽部分亦一併撤銷），改判分別
論處丙○○共同連續未經主管機關許可，提供土地回填、堆置廢
棄物（處有期徒刑一年八月）、甲○○、乙○○未依廢棄物清理
法規定領有廢棄物清除許可文件，從事廢棄物清除（甲○○處有
期徒刑一年二月、乙○○處有期徒刑一年）罪刑。丙○○之上訴
意旨略稱：（一）丙○○於民國九十一年九月底受僱於王德欽，
為王某看管坐落台北縣林口鄉○○段粉寮水尾小段九八地號土地
，則丙○○於受僱之時，是否明知該土地係未經主管機關許可而
提供作為回填、堆置廢棄物之用，自應查證明白，丙○○於原審
乃具狀聲請傳喚證人王德欽作證，惟因原審受命法官曉諭丙○○
應坦承犯罪，且丙○○適逢父喪及小孩剛出世，原審似有併宣告
緩刑之意，丙○○始坦承犯罪，且捨棄傳喚證人王德欽作證，茲
原審既未諭知緩刑，即應依職權傳喚王德欽到庭作證，原審就此
未予調查，顯有應於審判期日調查之證據未予調查之違法。（二
）丙○○係於九十一年十一月二十六日受僱在台北縣八里鄉○道
○段二八七之二地號土地上操作怪手為他人整平土地，並非丙○
○同意他人在該處回填、堆置廢土，又僅工作一天即被查獲，原
判決依據丙○○之供述，認定丙○○與「阿明」共同犯罪，則究
竟有無「阿明」其人，豈能僅以丙○○之自白為其唯一依據！又
究係何人在該處傾倒廢土？系爭土地之承租人張黃琴雖證稱不知
，惟該處尚有看門人李維德，復有司機張銘華、張健榮前來傾倒
時被查獲，則丙○○在系爭土地上，究竟工作幾天？是否明知該
土地未經主管機關許可即任由他人回填、堆置廢棄物，自應傳喚
李維德、張銘華、張健榮查證明白，原判決就此未予調查，自屬
證據調查未盡。（三）原判決理由內援引台灣士林地方法院檢察
署九十二年度偵字第一五八０號卷宗，作為論處丙○○罪刑之依
據，惟於原審審判期日，並未提示該等證據命丙○○為辯論，亦
有應於審判期日調查之證據未予調查之違法。甲○○之上訴意旨
略稱：（一）原判決事實認定：「九十一年十月十六日下午七時
三十分許，未取得廢棄物清除許可文件之司機甲○○駕駛車牌號
碼三六三─ＧＣ後附掛ＯＴ─０六號車斗之營業曳引車，自台北
縣汐止市○○○路某處清除廢土、磚塊、木頭、塑膠袋等營建廢
棄物到達上址等候傾倒」及其理由說明：「甲○○於九十一年十
月十六日下午七時三十分，於台北縣林口鄉○○段粉寮水尾小段
九八號土地，被查獲駕駛車號三六三─ＧＣ後附掛號碼ＯＴ─０
六車斗之曳引車，承載含木頭、廢土、磚塊、塑膠袋之營建廢棄
物，有台北縣政府環境保護局稽查紀錄在卷可稽，並有甲○○車
身裝載之照片可按，復據證人黃訓賢證述明確，係屬一般事業廢
棄物」、「甲○○所為，並非將所載運之營建廢棄物依法送往再
利用機構，即非屬廢棄物清理法第三十九條第一項所規定之不受
同法第四十一條限制之事業廢棄物再利用之行為」、「甲○○所
載運之營建廢棄物於未經分類前，即無營建剩餘土石方部分，縱
甲○○車上承載之營建廢棄物未超過１０％，亦尚無上開『營建事
業廢棄物再利用類別及管理方式』相關規定之適用」，足認原判
決就甲○○載運者究係營建混合物？抑或建築廢棄之廢土、磚塊
、木頭、塑膠？或係營建物廢棄物再利用類別編號三八之營建廢
棄物再利用行為？或係有用資源？前後認定不一，有理由矛盾之
違法。（二）依行政院八十六年十二月三十一日台八十六內字第
五二一０九號函釋，明確認定剩餘土石方、磚瓦、混凝土塊為有
用資源，非屬廢棄物，若營建剩餘土石方，依營建剩餘土石方處
理方案合法處理，均不以廢棄物認定；如未依規定辦理而隨意棄
置，致污染環境者，仍為違反廢棄物清理法之行為；再依內政部
營建署九十二年七月四日台內營字第０九二００八七五九三號令
訂頒之「營建事業廢棄物再利用種類及管理方式」，其再利用種
類編號八之「營建混合物」及行政院環境保護署九十年八月二十
二日九十環署廢字第００五三二０七號函公告之「一般事業廢棄
物再利用類別及管理方式」，其再利用類別編號三八「營建廢棄
物」，均明示營建廢棄物係可再利用之物，並非廢棄物。況依內
政部營建署九十二年七月四日台內營字第０九二００八七五九三
號令及行政院環境保護署九十年八月二十二日九０環署廢字第０
０五三二０七號函公告之「營建事業廢棄物再利用種類及管理方
式」，其再利用種類編號八「營建混合物」之第五點規定：「其
他非屬本部公告再利用部分，其中送往合法掩埋或焚化廠部分，
所含資源性廢棄物重量比不得超過百分之十五」，而依卷附照片
顯示，甲○○載運之營建混合物，全車大部分均係可供資源回收
再利用之乾淨廢土，僅夾雜少許工地雜物，其比例絕不會超過全
車百分之十，甲○○若將之載往合法焚化廠或掩埋場，必因上開
規定，遭到拒收並處以行政罰鍰，自不可因甲○○載運上開營建
混合物行經非屬合法之傾倒場所，即倒果為因的認定其載運者係
屬一般事業廢棄物，至於甲○○運送上開營建混合物，雖屬清除
行為，但其清除者既非廢棄物清理法所稱之一般事業廢棄物，自
難依廢棄物清理法第四十六條第四款論處，原判決誤認甲○○載
運者係一般事業廢棄物，並謂：「甲○○所載運之營建廢棄物於
未經分類前，即無營建剩餘土石方部分，縱甲○○車上承載之營
建廢棄物未超過１０％，亦尚無上開『營建事業廢棄物再利用類別
及管理方式』相關規定之適用」，顯係將應由處理場分類之作業
程序，強加於運送者身上，足認原判決有適用法則不當之違法。
（三）依據行政院環境保護署九十一年十二月二十五日令頒「從
事事業廢棄物再利用涉及違法清除處理及再利用認定原則」一、
從事再利用經中央目的事業主管機關公告再利用或許可再利用之
廢棄物業者，應依該公告之管理方式或許可文件內容辦理；未依
該公告之管理方式或許可文件內容辦理者，以違反廢棄物清理法
第三十九條處以行政罰。二、……其違反者，以違反本法第三十
九條規定處以行政罰。甲○○運送之物既係可供再利用之回填土
石方，並非廢棄物，復未污染環境，甲○○僅擬將之傾倒在未經
合法申請之土地上，惟尚未傾倒即遭查獲，自應依上開規定，處
以行政罰；況且甲○○祇是偶一為之，而廢棄物清理法第四十六
條之法定本刑為一年以上五年以下有期徒刑，得併科新台幣三百
萬元以下罰金，依其反社會性及比例原則，甲○○所為亦僅應構
成行政罰，原判決遽爾依廢棄物清理法規定論處甲○○罪刑，有
不適用法則之違法。並提出最高法院九十二年度台上字第七三四
六號刑事判決影本乙份、台灣高等法院台中分院九十三年度上訴
字第一七九六號刑事判決繕本乙份為證。乙○○之上訴意旨略稱
：（一）廢棄物清理法第四十六條各款規定，均屬「法定犯」，
而非「自然犯」，原判決未審究乙○○對其行為是否有違法性之
認識，即逕論以違反廢棄物清理法第四十六條第四款之罪責，有
適用法則不當之違法。（二）依行政院八十六年十二月三十一日
台八十六內字第五二一０九號函釋，明確認定剩餘土石方、磚瓦
、混凝土塊為有用資源，非屬廢棄物，若營建剩餘土石方，依營
建剩餘土石方處理方案合法處理，均不以廢棄物認定；如未依規
定辦理而隨意棄置，致污染環境者，仍為違反廢棄物清理法之行
為；再依內政部營建署九十二年七月四日台內營字第０九二００
八七五九三號令頒訂之「營建事業廢棄物再利用種類及管理方式
」，其再利用種類編號八之「營建混合物」及行政院環境保護署
九十年八月二十二日九十環署廢字第００五三二０七號函公告之
「一般事業廢棄物再利用類別及管理方式」，其再利用類別編號
三八「營建廢棄物」，均明示營建廢棄物係可再利用之物，並非
廢棄物。另依據行政院環境保護署九十一年十二月二十五日令頒
「從事事業廢棄物再利用涉及違法清除處理及再利用認定原則」
一、從事再利用經中央目的事業主管機關公告再利用或許可再利
用之廢棄物業者，應依該公告之管理方式或許可文件內容辦理；
未依該公告之管理方式或許可文件內容辦理者，以違反廢棄物清
理法第三十九條處以行政罰。二、……其違反者，以違反本法第
三十九條規定處以行政罰。則乙○○載運者係可供再利用之回填
土石方，而非廢棄物，復未污染環境，乙○○僅係將之傾倒在未
經合法申請之土地上，自應依上開規定，處以上揭行政罰；況且
乙○○祇是偶一為之，而廢棄物清理法第四十六條之法定本刑為
一年以上五年以下有期徒刑，得併科新台幣三百萬元以下罰金，
依其反社會性及比例原則，乙○○所為亦祇能構成行政罰，原判
決遽爾論處乙○○罪刑，有不適用法則之違法。（三）行政院八
十六年十二月三十一日台八十六內字第五二一０九號函釋，明確
認定剩餘土石方、磚瓦、混凝土塊為有用資源，非屬廢棄物，若
營建剩餘土石方，依營建剩餘土石方處理方案合法處理，均不以
廢棄物認定；如未依規定辦理而隨意棄置，致污染環境者，仍為
違反廢棄物清理法之行為。遍查全卷並無證據足以證明乙○○傾
倒廢土之行為，已污染環境，祇能論以行政罰，原判決未查明乙
○○之行為，是否係「隨意棄置，致污染環境」，即逕論處乙○
○違反廢棄物清理法第四十六條第四款罪刑，有適用法則不當及
證據調查未盡之違法。（四）依交通部九十年六月二十二日交路
九十字第０四一０七０號函所示，汽車貨運業者依規定運送營建
工程挖出之砂石土方，包括交通、道路……等工程產生之剩餘土
石方及建築物拆除工程施工所產生之剩餘泥土、砂、石、磚、瓦
、混凝土塊，均不認為廢棄物，應屬得運送貨物項目之一，似已
認定前開運送行為係汽車運輸業之業務範圍，則乙○○運送得再
利用之物，既非廢棄物，即未違反廢棄物清理法第四十六條第四
款之規定。並提出最高法院九十二年度台上字第七三四六號刑事
判決影本乙份為證各等語。
惟查：原判決綜合卷內之證據資料及調查證據之結果，認定上訴
人等分別有其事實欄所載之犯行，已於理由內詳敘其調查證據之
結果及取捨證據認定之理由。並就上訴人等分別否認犯罪所持之
辯解，認俱非可採；證人陳國忠於第一審、施純傑在原審所為有
利於上訴人等之證言，認均非可執為有利於上訴人等之認定，分
別予以指駁或說明。從形式上觀察，原判決並無理由矛盾、應於
審判期日調查之證據未予調查、不適用法則或適用法則不當等違
背法令之情形。再依原審準備程序筆錄之記載，丙○○於原審已
供稱：「（問：對於原審【指第一審】判決所認定之犯罪事實有
何意見？）我承認犯罪」，其原審選任辯護人復當庭陳明：「證
人王德欽部分，我們不再主張傳訊」（見原審卷第一一三頁），
嗣原審審判長於審判期日，就丙○○被訴之犯罪事實為訊問前，
詢問丙○○及其選任辯護人舒建中律師：「尚有何證據請求調查
？」，渠等復均答稱：「無」（見原審卷第二二一頁）。丙○○
上訴意旨（一）、（二）至法律審之本院，始又執原審未傳喚王
德欽、李維德、張銘華、張健榮到庭作證等語，指摘原判決證據
調查未盡，俱非依據卷內資料而為主張。另依原判決理由說明，
其係採納丙○○於台灣士林地方法院檢察署九十二年度偵字第一
五八０號偵查案中之供述，作為判決之基礎（見原判決正本第四
頁第二五行至第五頁第三行）；而「審判期日之訴訟程序，專以
審判筆錄為證」，為刑事訴訟法第四十七條所明定。依原審審判
筆錄之記載，原審審判長於審判期日已以逐一提示並告以要旨之
方式，提示丙○○於偵查中之供述，命丙○○表示意見（見原審
卷第二二一頁）。丙○○上訴意旨（三）竟執原審審判長於審判
期日，未提示丙○○於台灣士林地方法院檢察署九十二年度偵字
第一五八０號偵查案內之供述命其辯論等語，指摘原判決有應於
審判期日調查之證據未予調查之違法，亦非依據卷內資料而為主
張。而原判決事實認定：「九十一年十月十六日下午七時三十分
許，未取得廢棄物清除許可文件之司機甲○○駕駛車牌號碼三六
三─ＧＣ後附掛ＯＴ─０六號車斗之營業曳引車，自台北縣汐止
市○○○路某處清除廢土、磚塊、木頭、塑膠袋等營建廢棄物到
達上址等候傾倒」，乃認定甲○○清除載運至系爭土地傾倒者，
係含廢土、磚塊、木頭、塑膠袋等廢棄物之營建廢棄物，其理由
記載：「甲○○於九十一年十月十六日下午七時三十分，於台北
縣林口鄉○○段粉寮水尾小段九八號土地，被查獲駕駛車號三六
三─ＧＣ後附掛號碼ＯＴ─０六車斗之曳引車，承載含木頭、廢
土、磚塊、塑膠袋之營建廢棄物，有台北縣政府環境保護局稽查
紀錄在卷可稽，並有甲○○車身裝載之照片可按，復據證人黃訓
賢證述明確，依廢棄物清理法第二條第一項第二款第二目之規定
，係屬一般事業廢棄物」、「甲○○所為，並非將所載運之營建
廢棄物依法送往再利用機構，即非屬廢棄物清理法第三十九條第
一項所規定之不受同法第四十一條限制之事業廢棄物再利用之行
為」、「甲○○所載運之營建廢棄物於未經分類前，即無營建剩
餘土石方部分，縱甲○○車上承載之營建廢棄物未超過１０％，亦
尚無上開『營建事業廢棄物再利用類別及管理方式』相關規定之
適用」，則旨在分別說明其事實欄認定之營建廢棄物，依廢棄物
清理法第二條第一項第二款第二目規定，亦屬於一般事業廢棄物
、甲○○並非將其載運之營建廢棄物依法送往再利用機構，顯非
廢棄物清理法第三十九條第一項所規定之不受同法第四十一條限
制之事業廢棄物再利用行為，甲○○之行為並無「營建事業廢棄
物再利用類別及管理方式」相關規定之適用，其間並無矛盾。甲
○○上訴意旨（一）執此指摘原判決理由矛盾，顯不足以辨識原
判決關於甲○○部分已具備違背法令之形式要件。又依內政部訂
頒之「營建剩餘土石方處理方案」，營建剩餘土石方之種類，固
包含建築工程、公共工程及建築物拆除工程施工所產生之剩餘泥
、土、砂、石、磚、瓦、混凝土塊，惟不包括施工所附帶產生之
金屬屑、玻璃碎片、塑膠類、木屑等廢棄物，茍包含該等廢棄物
者，即屬營建事業廢棄物；而有關拆除建築物施工所產生之剩餘
泥、土、砂、石、磚、瓦、混凝土塊，摻雜建築物拆除工程所產
生之金屬屑、玻璃碎片、塑膠類、木屑等，固屬內政部公告「營
建事業廢棄物再利用種類及管理方式」之「編號八、營建混合物
」，然依上開管理方式公告之「再利用用途」，為：「營建工程
材料、工程填地及道路工程級配料、工程填地材料、骨材及建材
原料、混凝土添加材料、磚瓦原料等，以及因分類作業所附帶產
生之金屬屑、玻璃碎片、塑膠類、木屑等，依本公告之管理方式
辦理」。而其再利用機構應具備下列資格之一者，始得為之：「
(一)經直轄市、縣（市）政府或公共工程主辦機關訂頒相關剩餘土
石方處理及土資場管理法規所核准設立可兼收容處理營建混合物
之土資場或回收再利用之處理場所。(二)經直轄市、縣（市）政府
依地方自治法規許可設立之營建混合物資源分類處理場。(三)依營
建廢棄物共同清除處理機構管理辦法許可並核發登記證之機構」
。則甲○○、乙○○分別駕駛營業曳引車載運（清除）含塑膠袋
、廢磚、廢土、廢木頭等或屬營建剩餘土石方廢棄物等建築廢棄
物至原判決事實欄所載之系爭土地上傾倒，該等建築廢棄物，即
令係「營建事業廢棄物再利用種類及管理方式」之「編號八、營
建混合物」，惟甲○○、乙○○既係將之清除至系爭未經許可處
理廢棄物之土地上傾倒，渠等所為與前揭管理方式公告之「再利
用用途」或「營建剩餘土石方處理方案」所謂「可為資源利用者
，即不屬廢棄物範圍」均有未合；況且該傾倒處又未依法設立，
亦顯非上開管理方式公告之「再利用機構」。甲○○、乙○○所
為既均不符合前開管理方式之規定，又均未依「營建事業廢棄物
再利用管理辦法」取得個案再利用許可，渠等所為仍屬違反廢棄
物清理法第四十六條第一項第四款之規定，則原判決認甲○○、
乙○○均未依規定領有廢棄物清除許可文件，而從事廢棄物清除
，並無適用法則不當之違誤。甲○○上訴意旨（二）、（三）、
乙○○上訴意旨（一）、（二）、（三）均置原判決事實欄明確
認定及理由內詳予說明之事項於不顧，仍分別執原判決已敘明不
予採納之渠等否認犯罪辯解，俱僅就事實審法院採證認事自由判
斷職權之合法行使，再為單純事實上爭執，皆非合法之第三審上
訴理由。至於交通部九十年六月二十二日交路九十字第０四一０
七０號函略稱：「汽車貨運業者依規定運送營建工程挖出之砂石
土方（包括交通、道路、經濟、水利、環保、建築……等工程產
生之剩餘土石方）該砂石土石方，應屬得運送貨物項目之一，似
可認定為『汽車運輸業』之業務範圍內事項」，乃意指汽車貨運
業者得依規定運送營建工程挖出之砂石土方為業務項目之一，並
未指明營建工程挖出之剩餘土石方及建築物拆除工程施工所產生
之剩餘泥、土、砂、石、磚、瓦、混凝土塊，均不屬於廢棄物；
另該函援引之行政院環境保護署九十年六月八日（九０）環署廢
字第００三四二六二號函所稱：「依內政部訂頒之『營建剩餘土
石方處理方案』營建剩餘土石方之種類包含建築工程、公共工程
及建築物拆除工程施工所產生之剩餘泥、土、砂、石、磚、瓦、
混凝土塊……如依『營建剩餘土石方處理方案』規定合法處理者
，均不以廢棄物認定；如未依該方案規定辦理而隨意棄置，致污
染環境者，仍為違反廢棄物清理法之行為」，則意在說明依「營
建剩餘土石方處理方案」合法處理之建築工程、公共工程及建築
物拆除工程施工所產生之剩餘泥、土、砂、石、磚、瓦、混凝土
塊，始不以廢棄物認定，非謂該等剩餘泥、土、砂、石、磚、瓦
、混凝土塊，均非一般事業廢棄物。乙○○上訴意旨（四）執交
通部上開函釋指摘原判決違法，殊屬誤會。又本院九十二年度台
上字第七三四六號判決旨在論述事實審法院應詳加審酌未依規定
隨意棄置營建剩餘土石方，是否仍屬違反廢棄物清理法之行為，
與本件情形尚非完全相同，自難比附援引。綜上所論，本件上訴
人等之上訴，均屬違背法律上程式，俱予駁回。又本院為法律審
，甲○○提出之台灣高等法院台中分院九十三年度上訴字第一七
九六號刑事判決繕本乙份，無從斟酌，附為指明。
據上論結，應依刑事訴訟法第三百九十五條前段，判決如主文。
中    華    民    國  九十七  年    四    月  二十四  日
                      最高法院刑事第九庭
                          審判長法官  林  永  茂
                                法官  吳  昆  仁
                                法官  蘇  振  堂
                                法官  蕭  仰  歸
                                法官  何  菁  莪
      本件正本證明與原本無異
                                      書  記  官
中    華    民    國  九十七  年    四    月   三十   日
                                                 H


司法院資訊處製作；財團法人民間司法改革基金會備份。
